ACORDAO-COMPLETO-2354301

ACÓRDÃO 1192/2019 ATA 17/2019 - PLENÁRIO

VISTOS, relatados e discutidos estes autos de de denúncia, com pedido de medida cautelar, noticiando irregularidade no Pregão Eletrônico 7002424322, promovido pela Petrobras S.A. para o fornecimento de vales alimentação/refeição, com vigência contratual de 1.095 dias e valor estimado em R$ 1.412.148.234,64.
ACORDAM os Ministros do Tribunal de Contas da União, reunidos em sessão Plenária, ante as razões expostas pelo Relator, em: 
9.1. com fulcro no art. 276, caput e § 1º, do RI/TCU, referendar a medida cautelar adotada pelo relator em 8/5/2019 por meio do despacho transcrito no relatório que precede este acórdão; 
9.2. dar ciência deste acórdão à Petrobras S.A.

Referendo de cautelar em processo de denúncia sobre possíveis irregularidades em pregão eletrônico para o fornecimento de vales alimentação/refeição para empregados da Petrobras.

Petróleo Brasileiro S.A. (Petrobras).

3. Denunciante: Identidade preservada (art. 55 da Lei 8.443/1992).

13.1. Ministros presentes: José Mucio Monteiro (Presidente), Walton Alencar Rodrigues, Augusto Nardes, Raimundo Carreiro e Bruno Dantas.
13.2. Ministro-Substituto convocado: Augusto Sherman Cavalcanti (Relator).
13.3. Ministros-Substitutos presentes: Marcos Bemquerer Costa e André Luís de Carvalho.

ACORDAO-COMPLETO-2368994

Acórdão de Relação 1996/2019 - Plenário

Acórdão de Relação

ACORDAO-COMPLETO-2358773

Acórdão 1482/2019 - Plenário

AUGUSTO SHERMAN

Adoto, como relatório, o despacho constante da peça 33, o qual fundamentou a medida cautelar adotada por este Relator em 8/5/2019.
	"Trata-se de denúncia, com pedido de medida cautelar, noticiando irregularidade no Pregão Eletrônico 7002424322, promovido pela Petrobras S.A. para o fornecimento de vales alimentação/refeição, com vigência contratual de 1.095 dias e valor estimado em R$ 1.412.148.234,64.
2.	Segundo o denunciante, a irregularidade consiste na vedação à oferta de taxa de administração negativa. De acordo com os itens 3.2.2 e 3.2.2.1 do edital, as licitantes estão obrigadas a ofertar taxa de administração de 0% no certame e devem considerar que o repasse dos recursos financeiros ocorrerá somente após o mínimo de trinta dias, a partir do início de fruição dos benefícios pelos empregados da Petrobras. Assim, a disputa se daria em razão da quantidade de dias adicionais para o recebimento desses valores.
3.	Observa o denunciante que, no contrato atualmente vigente, a taxa negativa vem sendo praticada. Aponta que, caso fosse adotada a mesma taxa negativa para a nova contratação, a economia seria da ordem de R$ 52 milhões. 
4.	Ainda conforme constou da denúncia, a vedação teria sido fundamentada na Portaria 1.287/2017, emitida pelo antigo Ministério do Trabalho (MTb) , que proibiu a adoção de "taxas de serviço negativas" nas contratações de empresas para o fornecimento de vales-alimentação/refeição, no âmbito do Programa de Alimentação do Trabalhador (PAT) . No entanto, argumenta-se que o extinto MTb não realizou estudos prévios quanto ao impacto da medida nos cofres públicos e a Comissão Tripartite do Programa Alimentar do Trabalhador ainda não se pronunciou sobre a matéria em atendimento à Portaria Interministerial 6/2005. 
5.	Nesse contexto, destaca que a 22ª Vara da Justiça Federal de Brasília, em caráter liminar, determinou à União a suspensão dos efeitos da Portaria-MTb 1.287/2017 no âmbito da Administração Pública.
6.	O denunciante também alega que a vedação à adoção da taxa negativa contraria a jurisprudência desta Corte. Registra que, em representação formulada pelo MP/TCU, pleiteando que fosse determinada a não aplicação da respectiva portaria aos contratos da Administração Pública Federal e das entidades integrantes do Sistema S, foi proferida medida cautelar, por meio do Acórdão 1623/2018-TCU-Plenário, suspendendo seus efeitos em relação aos contratos celebrados em data anterior ao início de sua vigência. Mediante o Acórdão 2619/2018-TCU-Plenário, o TCU se pronunciou no mérito para determinar ao antigo Ministério do Trabalho que promovesse a anulação da Portaria MTb 1.287/2017.
7.	A Selog propôs conhecer da denúncia, vez que satisfeitos os requisitos de admissibilidade aplicáveis, bem como realizar-se a oitiva prévia da Petrobras quanto à matéria, nos termos do art. 276, § 2º, do RI/TCU.
8.	Em resposta à oitiva, a empresa estatal alegou que:
	a) o Acórdão 1623/2018-TCU-Plenário, proferido em julho de 2018, determinou à Secretaria de Inspeção do Trabalho que se abstivesse de exigir a observância dessa portaria em relação aos contratos firmados por todas as entidades da administração pública federal e do Sistema S, celebrados em data anterior ao início da vigência da citada norma; assim, a estatal iniciou negociações com a empresa atualmente contratada, visando ao retorno da aplicação da taxa negativa, que havia siso suspensa, sem que fosse obtido êxito;
	b) a Petrobras ajuizou ação ordinária - 5011631-51.2018.4.02.5101/RJ, solicitando autorização para a aplicação da taxa negativa no contrato em curso, bem como para a realização de novo certame, com previsão da possibilidade de as licitantes ofertarem esse desconto;
	c) foi proferida sentença no mencionado processo em dezembro de 2018, ocasião em que o juízo da 29ª Vara Federal do Rio de Janeiro julgou parcialmente procedente o pleito, afastando a possibilidade de se permitir a oferta de taxa negativa em novos certames e determinando que os efeitos da portaria deveriam ser aplicados aos contratos em curso somente a partir da celebração de novos aditamentos; por esse motivo, foi vedada a possibilidade de as empresas ofertarem taxa negativa no Pregão Eletrônico 7002424322, deflagrado após o início de vigência da norma;
	d) com relação à liminar proferida nos autos do Processo 1005332-18.2018.4.01.3400, em trâmite perante a 22ª Vara Federal Cível da Seção Judiciária do Distrito Federal, a Petrobras não foi parte nessa ação e tampouco foi cientificada pela União Federal, que é a destinatária da determinação judicial; ademais, essa decisão fez clara alusão à Administração Direta ao suspender os efeitos da portaria no "âmbito dos órgãos públicos, qual seja ao mercado regido pelas licitações e contratos públicos".
9.	Em sua análise, a Selog reconheceu que a Petrobras trouxe justificativa razoável para a previsão do dispositivo ora questionado no edital do pregão. Todavia, a unidade técnica registrou que a situação requeria desfecho diverso ante a anexação de elemento novo relativo ao Acórdão 2619/2018-TCU-Plenário. 
10.	Conforme a documentação, tem-se que:
	a) a Associação Brasileira de Bares e Restaurantes ajuizou o Mandado de Segurança 36.190 no STF, pleiteando a suspensão dos efeitos do Acórdão 2619/2018-TCU-Plenário, o qual havia determinado ao extinto Ministério do Trabalho que promovesse a anulação da Portaria MTb 1.287/2017;
	b) no dia 19/12/2018, havia sido concedida liminar nos moldes pleiteados pelo autor;
	c) em 22/4/2019, houve decisão naqueles autos revogando tal medida e denegando a segurança.
11.	Em vista disso, a Selog considerou que ficou mantida a determinação ao antigo Ministério do Trabalho para que promovesse a anulação da referida portaria em atendimento ao Acórdão 2619/2018-TCU-Plenário. Consequentemente, a secretaria posicionou-se pela plausibilidade das alegações do denunciante.
12.	A unidade técnica também entendeu que:
	a) está configurado o pressuposto do perigo da demora, uma vez que a sessão de abertura do pregão deverá ser adiada para o dia 9/5/2019, havendo a possibilidade de, em breve, ocorrer a celebração do contrato;
	b) resta afastado o perigo da demora reverso, vez que o atual contrato tem vigência por mais três meses, o que enseja prazo razoável para que eventualmente sejam promovidas alterações no instrumento convocatório.
13.	A Selog concluiu pelo preenchimento dos requisitos necessários à concessão de medida cautelar, contudo entendeu que, em face da presença dos elementos necessários à apreciação de mérito, bastaria a expedição de determinação à Petrobras para que esta promovesse alteração no edital a fim de afastar a vedação à apresentação de taxa de administração negativa pelas licitantes.
14.	Manifesto-me de acordo com o exame efetuado pela Selog, que adoto como razões de decidir, porém divirjo quanto ao encaminhamento sugerido.
15.	Segundo avalio, não há ainda elementos suficientes para a decisão de mérito, no entanto, parece-me necessário adotar medida cautelar para suspender o andamento do certame neste momento. 
16.	Veja-se que, a partir da prolação da decisão no Mandado de Segurança 36.190 pelo STF, o Acórdão 2619/2018-TCU-Plenário teve seus efeitos reestabelecidos. Isso significa, portanto, que cabe agora ao Ministério da Economia, órgão sucessor do Ministério do Trabalho, em cumprimento a ele, proceder à anulação da Portaria-MTb 1.287/2017 ante a ilegalidade da norma. 
17.	No tocante à Petrobras, lembre-se que a empresa encontra-se obrigada a observar a sentença proferida na Ação Ordinária - 5011631-51.2018.4.02.5101/RJ, que determinou a aplicação da referida portaria às licitações realizadas a partir de sua edição. Por conseguinte, a empresa não poderia alterar o edital na forma proposta pela Selog, sob pena de descumprir a ordem judicial. Por outro lado, a estatal também não poderia dar andamento a licitação que contém disposição editalícia antieconômica baseada em norma ilegal, pois ofensiva ao princípio da busca pela maior vantagem competitiva mencionado no art. 32, inciso II, da Lei 13.303/2016, conforme expressamente anotado no voto que fundamentou o Acórdão 2619/2018-TCU-Plenário. 
18.	Nesse caso, o mais adequado é que a estatal suspenda o Pregão Eletrônico 7002424322 para aguardar que o Tribunal verifique quais as providências que vêm sendo adotadas por parte do Ministério da Economia para promover a anulação da Portaria-MTb 1.287/2017 em atendimento ao Acórdão 2619/2018-TCU-Plenário. Desse modo, evitar-se-ia a concretização de uma ou outra hipótese, conforme exposto anteriormente, ambas danosas para a Petrobras.
19.	Do mesmo modo, convém solicitar ao mesmo ministério informação sobre eventuais medidas adotadas em razão da decisão da 22ª Vara da Justiça Federal de Brasília, nos autos do Processo 1005332-18.2018.4.01.3400, que suspendeu os efeitos da Portaria-Mtb 1.287/2017 no âmbito da administração pública federal.
20.	Assim, determino cautelarmente à Petrobras, com fundamento no art. 276, caput, do RI/TCU, que adote, de imediato, as providências necessárias para suspender o andamento do Pregão Eletrônico 7002424322 até que o Tribunal decida sobre o mérito desta representação.
21.	Concedo à Petrobras novo prazo de quinze dias, contados a partir da ciência, para que, se assim o desejar, complemente sua manifestação a respeito da medida cautelar e das questões ora tratadas.
22.	Por fim, com fundamento no art. 157 do RI/TCU, determino à Selog que diligencie à Secretaria Especial de Previdência e Trabalho do Ministério da Economia com vistas a obter informações quanto às providências eventualmente adotadas para dar cumprimento:
	a) ao Acórdão 2619/2018-TCU-Plenário, que determinou a anulação da Portaria-MTb 1.287/2017, ante a decisão proferida pelo STF no Mandado de Segurança 36.190-STF;
	b) à decisão da 22ª Vara da Justiça Federal de Brasília, nos autos do Processo 1005332-18.2018.4.01.3400, que suspendeu os efeitos da Portaria-Mtb 1.287/2017 no âmbito da administração pública federal." 
	
	É o relatório.

Cláudio Renato do Canto Farag (OAB/DF 14.005); Carolina Bastos Lima Brum (OAB/RJ 135.073) e outros.

Não atuou.

DENÚNCIA. PREGÃO ELETRÔNICO PARA CONTRATAÇÃO DE FORNECIMENTO DE VALE ALIMENTAÇÃO E VALE REFEIÇÃO. DISPOSITIVO EDITALÍCIO COM VEDAÇÃO À OFERTA DE TAXA DE ADMINISTRAÇÃO NEGATIVA. CONCESSÃO DE MEDIDA CAUTELAR PARA SUSPENDER O CERTAME. REFERENDO.

DENÚNCIA (DEN)

Trata-se de denúncia, com pedido de medida cautelar, noticiando irregularidade no Pregão Eletrônico 7002424322, promovido pela Petrobras S.A. para o fornecimento de vales alimentação/refeição, com vigência contratual de 1.095 dias e valor estimado em R$ 1.412.148.234,64.
2.	A irregularidade apontada refere-se à existência de cláusula no edital com vedação à oferta de taxa de administração negativa, vedação essa formulada em cumprimento à Portaria 1.287/2017, emitida pelo antigo Ministério do Trabalho (MTb) . Todavia, a norma já havia sido objeto de apreciação pelo TCU, que a considerou ilegal. Nesse contexto, o Acórdão 2619/2018-TCU-Plenário determinou ao referido ministério que promovesse a anulação do normativo.
3.	Ficou também demonstrado que a decisão desta Corte foi questionada em sede de Mandado de Segurança ajuizado no STF. Embora tenha sido concedida liminar para suspender os efeitos da deliberação deste TCU, o STF acabou por revogar a medida e denegar a segurança, restabelecendo os efeitos do acórdão. 
4.	Por outro lado, verificou-se que a empresa estatal encontra-se obrigada a observar sentença proferida na Ação Ordinária - 5011631-51.2018.4.02.5101/RJ, que determinou a aplicação da referida portaria às licitações realizadas a partir de sua edição.
5.	Considerando que empresa não poderia alterar o edital para retirar a vedação, sob pena de descumprir a ordem judicial, mas também não poderia promover licitação contendo cláusula antieconômica baseada em norma ilegal, proferi despacho para determinar cautelarmente a suspensão do andamento do pregão, enquanto o TCU apura se o Ministério da Economia, sucessor do extinto Ministério do Trabalho, já adotou as medidas cabíveis para anular a portaria em atendimento ao Acórdão 2619/2018-TCU-Plenário. 
6.	Em face das razões de decidir apresentadas no relatório precedente e com fundamento no art. 276, § 1º, do RI/TCU, manifesto-me por que o Tribunal referende a medida cautelar concedida por este Relator.
	Ante o exposto, submeto o acórdão adiante à apreciação deste Colegiado.
TCU, Sala das Sessões Ministro Luciano Brandão Alves de Souza, em 22 de maio de 2019.
AUGUSTO SHERMAN CAVALCANTI 
Relator